臺灣高等法院民事判決　　　　　　　　 96年度再易字第174號
再審原告　　甲○○
訴訟代理人　林志豪律師
再審被告　　乙○○
上列當事人間所有權移轉登記事件，再審原告對於中華民國96年
9月28日本院96年度上字第25號確定判決提起再審，本院判決如
下：
    主  文
再審之訴駁回。
再審訴訟費用由再審原告負擔。
    事實及理由
一、按再審之訴顯無再審理由者，得不經言詞辯論，以判決駁回
    之，民事訟訴訟法第502條第2項定有明文。
二、再審原告主張：坐落台北市○○區○○段1小段341、342地
    號土地上門牌號碼台北市○○路51號房屋 (下稱系爭房屋)
    原係再審原告之被繼承人孫元錦所有，孫元錦已於民國（下
    同）44年6月22日死亡，由再審原告、前訴訟程序共同被告
    孫淑蘭、孫奇偉、孫淑明、歐陽孫淑雲（下稱孫淑蘭等4人
    ）及訴外人孫承偉共同繼承，並於94年8月25日辦畢繼承登
    記及分割登記，將系爭房屋登記為再審原告、孫淑蘭等4人
    及孫承偉共有，所有權應有部分各1/6。依據再審被告於前
    程序所提出之協議書（下稱系爭協議書）第2條約定，於系
    爭房屋取回時，包含再審原告在內之6位繼承人願將系爭房
    屋所有權1/2無償移轉登記予再審被告，則依民法第271條規
    定，包含再審原告在內之6位繼承人就上開約定應各對再審
    被告負移轉系爭房屋所有權應有部分1/12之義務。再審被告
    於前訴訟程序僅對再審原告及孫淑蘭等4人起訴請求移轉系
    爭房屋所有權應有部分各1/10，而本院96年度上字第25號確
    定判決（下稱原確定判決）雖認僅再審原告受系爭協議書之
    拘束，然竟判命再審原告應將系爭房屋所有權應有部分1/10
    移轉登記予再審被告，是原確定判決適用民法第271條規定
    顯有錯誤。又系爭房屋於47年6月24日經台灣省保安司令部
    函請台北市建成地政事務所為禁止移轉及設定之限制登記，
    於92年12月5日始由國防部函請該地政事務所塗銷該限制登
    記。縱認系爭協議書中所約定再審被告「取回房屋」之內涵
    ，係原確定判決所認「委由再審被告代為將上開由軍事機關
    就系爭房屋所為之限制登記予以排除，以回復被繼承人孫元
    錦之全體繼承人得以自由處分並辦理繼承登記之狀態」，國
    防部所為上開函請塗銷系爭房屋限制登記之行為，屬公權力
    之行使，本不應受外界干擾，雖再審被告於前訴訟程序提出
    記者會、代再審原告撰擬之控訴狀、陳情書函等證據資料，
    然此等資料僅足證明再審被告曾代為與相關單位「協調、交
    涉」，促請公權力機關依法行政而已，與上開塗銷系爭房屋
    限制登記之公權事實間並無任何因果關係，是原確定判決認
    再審被告曾代為與相關單位「協調、交涉」塗銷系爭房屋限
    制處分之陳情行為，與國防部函請塗銷系爭房屋限制登記間
    有因果關係，顯與一般經驗法則、論理法則有所違背，而有
    適用土地登記規則第147條及行政程序法第4條規定顯有錯誤
    之情形，亦顯然違背最高法院76年度台上字第728號判例意
    旨，爰依據民事訴訟法第496條第1項第1款規定提起再審之
    訴等語，並聲明：(一)原確定判決關於不利於再審原告部分廢
    棄。(二)上開廢棄部分，再審被告於前訴訟程序之上訴駁回。
三、按判決適用法規顯有錯誤者，得以再審之訴對於確定終局判
    決聲明不服，民事訴訟法第496條第1項第1款定有明文。其
    所謂適用法規顯有錯誤者，係指確定判決所適用之法規，顯
    然不合法律之規定或與現尚有效之解釋或判例顯有違反者而
    言，至於事實審法院認定事實錯誤，調查證據欠周或判決不
    備理由，固得於判決確定前據以為提起上訴之理由，究與適
    用法規顯有錯誤有別。又解釋意思表示亦屬事實審法院之職
    權，事實審法院解釋意思表示縱有不當，亦不生適用法規顯
    有錯誤問題（最高法院71年台再字第210號、64年台再字第
    140號判例意旨參照）。經查：
  (一)依原確定判決記載：「被上訴人甲○○（即再審原告）無權
    代理被上訴人孫淑蘭等4人及訴外人孫承偉所簽訂之系爭協
    議書，既未經被上訴人孫淑蘭等4人及訴外人孫承偉事後承
    認，依上開規定，自對於被上訴人孫淑蘭等4人及訴外人孫
    承偉不生效力」（見原確定判決第4頁第23至27行），「惟
    系爭協議書為被上訴人甲○○與上訴人所簽訂之債權契約，
    雖未得其他公同共有人之同意，而對其他公同共有人不生效
    力，但在締約當事人間尚非不受拘束 (見最高法院71年台上
    字第5051號判例、90年度台上字第2108號判決參照)。而被
    上訴人甲○○既已於94年8月25日因分割而單獨取得系爭房
    屋所有權應有部分1/6，則上訴人本於系爭協議書之約定，
    自得請求被上訴人甲○○將系爭房屋所有權應有部分1/10移
    轉登記與伊」（見原確定判決第5頁第21至24行），「是被
    上訴人甲○○依約即負有將其所有系爭房屋所有權應有部分
    1/6移轉登記與上訴人之義務」（見原審卷第6頁第20至21行
    ），「從而，上訴人依據系爭協議書之約定，請求被上訴人
    甲○○將系爭房屋所有權應有部分1/10移轉登記與伊，自屬
    有據」（見原審卷第6頁第23至25行）。足見原確定判決係
    認定系爭協議書僅對兩造發生效力，而對孫淑蘭等4人及孫
    承偉不生效力，是再審原告應就系爭協議書之約定負履行責
    任。惟因再審原告僅單獨取得系爭房屋所有權應有部分1/6
    ，故再審原告僅能於此範圍內履行其對再審被告所負移轉登
    記義務，然再審被告於前訴訟程序僅聲明請求再審原告將系
    爭房屋所有權應有部分1/10移轉登記與再審被告，是原確定
    判決於此聲明範圍內，為再審原告敗訴之判決，並無何適用
    法規顯有錯誤之情事。又原確定判決既認定系爭協議書對孫
    淑蘭等4人及孫承偉不生效力，則彼等對再審被告自不負履
    行系爭協議書約定之義務，而無民法第271條規定之適用，
    是再審原告主張原確定判決適用民法第271條規定顯有錯誤
    云云，自不足取。
  (二)原確定判決認定：「綜觀系爭協議書第1條：『座落台北市
    中正區○○段○○段341(地)號土地上建物即門牌台北市○○
    路51號全棟房屋（計3層及騎樓）…前被國防部或所屬機構
    及黎明文化事業股份有限公司無權佔有，特全權（含特別代
    理權）委由甲方 (指上訴人)代為取回』及第4條：『系爭房
    屋取回登記時有關遺產稅及手續費由乙方 (指被繼承人孫元
    錦之全體繼承人)負擔，但系爭房屋欲將所有權全部1/2移轉
    予甲方時，雙方同意俟辦理移轉手續之證件資料齊全，能移
    轉登記時再行辦理移轉登記』之約定，足見系爭協議書所指
    之委由上訴人代為取回系爭房屋，係指委由上訴人代為將上
    開由軍事機關就系爭房屋所為之限制登記予以排除，以回復
    被繼承人孫元錦之全體繼承人得以自由處分並辦理繼承登記
    之狀態」，乃屬前訴訟程序第二審法院所為解釋意思表示。
    又原確定判決認定：「上訴人於簽訂系爭協議書後，旋即積
    極代理被上訴人甲○○與相關單位協調、交涉取回系爭房屋
    之相關事宜，業據其提出為被上訴人甲○○所不否認為真正
    之記者會相關資料、代被上訴人甲○○撰擬之控訴狀暨所附
    證據資料、立法委員李慶安國會辦公室函文、國防部總政治
    作戰部書、陳情書函、香港中央圖書館有關被繼承人孫元錦
    受害經過相關資料、協調會會議記錄、及代被上訴人甲○○
    對國防部及黎明公司起訴請求返還系爭房屋之起訴狀為證，
    並已據國防部於92年12月5日函請台北市建成地政事務所將
    上開限制登記塗銷，而由被上訴人及訴外人孫承偉於94 年8
    月25日辦畢系爭房屋之分別共有繼承登記，顯見上訴人業已
    完成系爭協議書所約定之委辦事項」，則屬前訴訟程序第二
    審法院取捨證據而為事實認定之範疇，依前揭說明，縱認其
    解釋意思表示不當，或認定事實錯誤，均非屬適用法規顯有
    錯誤，而得據以為再審事由。
四、綜上所述，原確定判決並無再審原告所主張之民事訴訟法第
    496條第1項第1款所定之再審事由，再審原告提起本件再審
    之訴，為顯無理由，應予駁回。
五、據上論結，本件再審之訴為顯無理由，依民事訴訟法第502
    條第2項、第78條，判決如主文。
中　　華　　民　　國　　96　　年　　11　　月　　8　　 日
                    民事第四庭
                        審判長法　官  張劍男
　　　　　　　　　　　        法　官　丁蓓蓓
　　　　　　　　　　　        法　官  彭昭芬
正本係照原本作成。
不得上訴。
中　　華　　民　　國　　96　　年　　11　　月　　8 　　日
      　　　　　　　　　　　　書記官  丁華平
